【裁判字號】    95,勞上易,49
【裁判日期】    951031
【裁判案由】    給付退休金
【裁判全文】
臺灣高等法院民事判決                95年度勞上易字第49號
    上  訴  人  私立醒吾技術學院
    法定代理人  甲○○
    訴訟代理人  劉陽明律師
                陳璧秋律師
    被上訴人    戊○○
                            樓.
                丁○○
    共      同
    訴訟代理人  丙○○
上列當事人間請求給付退休金事件，上訴人對於中華民國95年3
月13日臺灣板橋地方法院94年度勞訴字第24號第一審判決提起上
訴，經本院於95年10月17日言詞辯論終結，茲判決如下：
    主  文
上訴駁回。
第二審訴訟費用由上訴人負擔。
    事  實
甲、上訴人方面：
一、聲明：
  (一)原判決不利上訴人部分廢棄。
  (二)上廢棄部分，被上訴人在第一審之訴駁回。
二、陳述：除與原判決記載相同者，茲予引用外，補稱略以：
  (一)上訴人於原審爭執上訴人與被上訴人戊○○間有僱傭關係存
    在，原審竟認上訴人就其與戊○○間有僱傭關係存在之事實
    並無爭執，並據為不利上訴人之判決，自有未洽。
  (二)行政院勞工委員會82年1月3日台勞動3字第00106號函、92
    年6月27日勞資2字第0920037070號函及91年4月18日勞動3字
    第0910018140函之函解牴觸母法勞動基準法第54條之規定，
    有違法律保留原則，不得據為不利於上訴人之判決。
三、證據：除援用原審所提出者外，補提內政部74年4月29日台
    （）內勞字第308102號函及行政院勞工委員會80年9月24
    日勞動3字第24779號函為證，並聲請訊問證人乙○○。
乙、被上訴人方面：
一、聲明：上訴駁回。
二、陳述：除與原判決記載相同者，茲予引用外，補稱略以：
    被上訴人戊○○每天從早上三、四點到晚上七、八點間，為
    上訴人掃地、打掃教室、大操場、走廊。
三、證據：援用原審所提出之立證方法。
    理  由
一、被上訴人主張：被上訴人戊○○、丁○○分別於84年10月1
    日、85年5月1日擔任上訴人（改制前為私立醒吾商業專科學
    校）工友，負責校內環境清潔工作，依行政院勞工委員會之
    函釋，被上訴人均有勞動基準法之適用。上訴人於93年9 月
    1日無故將被上訴人解僱時，被上訴人均年滿60歲，應依同
    法第54、55條之規定辦理退休事宜。被上訴人離職前6個月
    平均薪資，被上訴人戊○○為新台幣（下同）26,408元，被
    上訴人丁○○為24,983元。兩造間之勞動契約，自87年10月
    31日適用同法起，至93年8月31日止，被上訴人工作年資均
    為5年8個月又1日，可請領18個基數退休金等情，爰依同法
    規定，求為判命被上訴人給付被上訴人戊○○316,896元、
    給付被上訴人丁○○299,796元，及均自起訴狀繕本送達翌
    日起至清償日止，依週年利率5%計算利息之判決（原審判命
    上訴人應給付被上訴人戊○○316,896元、丁○○299,796元
    及自94年5月11日起算之利息，駁回被上訴人其餘利息之請
    求。上訴人就其敗訴部分，聲明上訴。被上訴人就其敗訴部
    分，未據聲明不服）。
    上訴人則以：被上訴人戊○○係上訴人董事長之前任員工，
    因故被解雇，上訴人董事長為照顧其生活必需，乃掛名為上
    訴人員工，其掛名任職時已70餘歲，行動已無法自如，遑論
    擔任工友提供勞務，是被上訴人戊○○與上訴人間並未成立
    有效之僱傭契約。被上訴人丁○○則於85年5月到職，當時
    雖為編制內員工，但於92年4月年滿60歲退休，改聘為編制
    外臨時員工，上訴人嗣於93年9月1日起將清潔工作改為外包
    ，以工作不適任及業務緊縮為由資遣被上訴人，被上訴人不
    得再依同法第54條請求退休金云云，資為抗辯。
二、查被上訴人戊○○主張其於84年10月1日起、被上訴人丁○
    ○主張其於85年5月1日起任上訴人工友，嗣上訴人於93年9
    月1日以業務緊縮及不勝任為由將被上訴人解僱，解僱時被
    上訴人均已年滿60歲，被上訴人戊○○離職前6個月，上訴
    人平均每月給付26,408元，被上訴人丁○○離職前6個月平
    均薪資為24,983元。又被上訴人丁○○於上開任職期間，係
    從事上訴人之環境整潔維護工作等事實，為上訴人所不爭，
    本院應以之裁判基礎。至於被上訴人戊○○主張其有實際從
    事工友工作，與上訴人間有勞動契約，以及兩造間應適用退
    休規定而非資遣，則為上訴人所否認。故本件所應審究者，
    乃被上訴人戊○○與上訴人間有無勞動契約，以及兩造間之
    勞動關係，應依資遣或退休規定辦理。
三、被上訴人戊○○主張其任職上訴人工友期間，每日均依規定
    時間為上訴人負責環境整潔維護工作之事實，業據證人即上
    訴人之事務組長乙○○於本院審理時證述明確，上訴人抗辯
    被上訴人戊○○並未實際從事清潔工作，僅為掛名而已，但
    未提出任何證據以為證明，所辯自難採信。被上訴人戊○○
    既實際從事清潔工作，上訴人復按月支付薪資，縱未正式訂
    立書面，亦無礙於兩造間存有勞動契約之事實，故上訴人抗
    辯與被上訴人戊○○間無勞動契約，尚非可採。
四、按業務緊縮或勞工對於所擔任之工作確不能勝任時，雇主得
    預告勞工終止勞動契約，而勞工年滿60歲者，雇主得強制其
    退休，為勞動基準法第11條、第54條所明定。終止勞動契約
    與退休，法律效果固有不同，但均有終結勞動關係之效果，
    對勞工而言，足使其喪失工作機會，並無以異。因此，於勞
    工同時符合退休及資遣時，應合理解釋上開法條之適用關係
    ，避免損及勞工權益而違背同法保障勞工權益之立法精神。
    本院認為，同法第11所定之資遣事由，除第5款所定「勞工
    對於所擔任之工作確不能勝任」外，均非基於勞工個人之事
    由，若於勞工年滿60歲後，仍許雇主以非基於勞工個人之事
    由，資遣勞工，有違法律保障勞工退休權益之意旨。至於同
    條第5款之事由，雖為基於勞工個人之事由，然同法第54條
    第1項第1款規定，以勞工年滿60歲，為雇主得強制其退休之
    事由，亦係考慮人類之身體機能於年滿60歲後，已逐漸衰退
    ，可能有不能勝任工作之情形，若仍令雇主必須繼續僱用，
    對雇主言，亦非公平，故許雇主得不須其他理由，逕以勞工
    年滿60歲為原因，強制勞工退休以消滅勞動契約。就此而言
    ，因不能勝任工作而強制勞工退休，本在立法考慮範圍內，
    觀同條第1項第2款之規定更明。因此，於勞工年滿60歲時，
    縱有不能勝任工作之事由，仍應適用退休之規定。法律既僅
    以年齡為強制退休之要件，則不問勞工於年滿60歲前即受雇
    或於年滿60歲以後始受雇，亦不問是否曾依法退休或資遣後
    再僱用，均應一體適用，行政院勞工委員會82年1月13日臺
    82勞動三字第00106號函、92年6月27日勞資二字第09200370
    70號函、91年4月18日勞動三字第0910018140號函，亦同此
    見解，可資參照（原審卷第31至34頁）。被上訴人戊○○於
    84年10月1日起，被上訴人丁○○於85年5月1日起，受雇於
    上訴人擔任工友，負責校內環境清潔工作，於93年9月1日遭
    上訴人資遣時，均已滿60歲等情，已如前述，依上開說明，
    上訴人欲單方終結勞動關係，自應依法予以強制退休，並依
    同法第84條之2及第55條第1項規定給付退休金，不得以資遣
    方式辦理。上訴人雖再辯以：被上訴人戊○○於84年10月11
    日曾辦理退休，被上訴人丁○○則於92年5月8日皆已辦理退
    休過，其年資應自退休之日重新起算，達工作15年之服務年
    資方得自請退休，不得僅因任職時已滿60歲即自請退休等語
    ，並舉內政部74年4月29日台內勞字第308102號函、行政院
    勞工委員會80年9月24日臺80勞動三字第24779號函及最高法
    院91年度台上字第79號裁定為證，然上開函文及裁定，均就
    勞工自請退休時，應具備如何之條件所為解釋，與本件被上
    訴人係因上訴人單方之行為，終結勞動關係，自有不同，難
    依上開函文、裁定為有利於上訴人之解釋。又被上訴人丁○
    ○雖於92年5月8日向勞工保險局辦理退休，請領退休給付，
    有該局95年1月20日保給老字第09510015820號函可據（原審
    卷105頁），然此僅係被上訴人丁○○為向該局請領給付所
    辦理之手續，並非與上訴人間辦理退休申請，上訴人亦未因
    此給付退休金或相關費用等情，亦為上訴人所不爭，是計算
    被上訴人丁○○之年資，自不應受此影響。
五、依勞動基準法第55條第1項第1款規定，勞工退休金之給與標
    準，應按其工作年資，每滿1年給與2個基數。但超過15年之
    工作年資，每滿1年給與1個基數，最高總數以45個基數為限
    ，未滿半年者以半年計；滿半年者以1年計。兩造間自87年
    10月31日適用同法起至93年8月31日止，被上訴工作年資均
    為5年8個月又1日，離職前6個月平均薪資，被上訴人戊○○
    為26,408元，被上訴人丁○○為24,983元，已如前述。依上
    開規定，其退休基數為12（1年2個基數，滿半年者以1年計
    ，共12個基數。）故被上訴人戊○○得請求上訴人給付之退
    休金為316,896元（12×26,408＝316,896），被上訴人丁○
    ○得請求上訴人給付之退休金為299,796元（12×24,983 ＝
    299,796）。是被上訴人戊○○、丁○○主張依勞動基準法
    之規定，請求上訴人各給付退休金316,896元、299,796 元
    ，即屬有據，應予准許。又給付無確定期限者，債務人於債
    權人得請求給付時，經其催告而未為給付，自受催告時起，
    負遲延責任。其經債權人起訴而送達訴狀者，與催告有同一
    之效力，遲延之債務，以支付金錢為標的者，債權人得請求
    依法定利率計算之遲延利息，應付利息之債務，其利率未經
    約定，亦無法律可據者，週年利率為5%，民法第229條第2項
    、第233條第1項前段及第203條分別定有明文。上訴人經被
    上訴人以起訴狀之送達為催告後，仍未給付，則被上訴人依
    上開規定，請求上訴人應給付自起訴狀繕本送達之翌日（即
    95年5月10日）起至清償之日止，依週年利率5%計算之利息
    ，亦有理由，應予准許。
六、綜上所述，被上訴人戊○○、丁○○依勞動基準法之法律關
    係，請求上訴人分別給付退休金316,896元、299,796元及自
    95年5月10日起至清償之日止，依週年利率5%計算之利息，
    為有理由，應予准許。原審判命上訴人如數給付，於法並無
    不合。上訴意旨指摘原判決不當，聲明廢棄改判，為無理由
    ，應予駁回。
七、據上論結，本件上訴為無理由。依民事訴訟法第449條第1項
    、第78條，判決如主文。
中    華    民    國    95    年    10    月    31    日
                    民事第九庭
                        審判長法  官    黃熙嫣
                              法  官    陳玉完
                              法  官    呂太郎
正本係照原本作成。
不得上訴。
中    華    民    國    95    年    11    月    1     日
                              書記官    黃千鶴


司法院資訊處製作；財團法人民間司法改革基金會備份。
